【裁判字號】    98,訴,50
【裁判日期】    980904
【裁判案由】    重傷害等
【裁判全文】
臺灣屏東地方法院刑事判決                98年度訴字第50號
公  訴  人  臺灣屏東地方法院檢察署檢察官
被      告  丙○○
選任辯護人  陳麗珍律師
被      告  乙○○
上列被告因重傷害等案件，經檢察官提起公訴（97年度調偵字第
214號），本院判決如下：
    主  文
丙○○犯傷害致人重傷罪，處有期徒刑年陸月。扣案之鐵棍壹
支沒收之。
乙○○犯傷害罪，處拘役貳拾日，如易科罰金，以新台幣壹仟元
折算壹日。
    事  實
一、丙○○任職於先鋒保全股份有限公司屏東辦事處擔任保全人
    員，乙○○則為丙○○之組長，丙○○、乙○○與同公司保
    全人員甲○○於民國97年4 月11日晚上6 時迄至翌日清晨6
    時，負責在屏東縣高樹鄉高美橋下之砂石車管制站值勤，然
    丙○○並未按時上班，組長乙○○發現後，多次以電話催促
    丙○○前來值勤，丙○○因此心生不滿，於同日晚上11時30
    分許駕車抵達上開管制站出口處停車後，與上前質問伊之乙○○發生激烈口角衝突，丙○○當時主觀上雖無致乙○○於
    重傷害之故意，但客觀上可預見以長68.5公分、寬3 公分、
    高1 公分、重370 公克之中空長方體白鐵棍毆擊人之頭部，
    倘擊中被毆打者之眼部，足以毀敗該人之視覺機能，竟仍基
    於普通傷害之犯意，自其所駕駛之車輛行李廂內取出其所有
    之長68.5公分、寬3 公分、高1 公分、重370 公克之中空長
    方體白鐵棍1 支（以下簡稱「鐵棍」），走到乙○○面前，
    高舉該鐵棍朝乙○○之頭部揮擊，乙○○見狀隨手撿拾地上
    之木棍抵擋，惟該木棍被丙○○所持鐵棍打斷，鐵棍因此擊
    中乙○○之右眼，致乙○○受有創傷性右眼眼球穿刺傷併眼
    瞼撕裂傷、右顏面骨骨折等傷害，乙○○並因此倒地，丙○○雖未繼續持鐵棍毆打乙○○，然乙○○因被毆打，心生不
    滿，竟基於傷害之犯意，旋起身與丙○○互相扭打，甲○○
    目睹上情後立即上前勸阻，經過約10分鐘後，丙○○、乙○○方停止扭打，丙○○因此受有右下胸（起訴書誤載為「左
    」下胸）瘀血1 處（5X0.5 公分）、左前臂瘀血2 處（各為
    6 X1公分、3.2X0. 5公分）及右前臂瘀血2 處（各為4X0.3
    公分、4X 0.5公分）等傷害，乙○○則另受有左手撕裂傷、
    右臂及左腳皮下出血及扭傷等傷害；嗣於翌日凌晨1 時11分
    許，乙○○前往財團法人長庚紀念醫院（高雄）分院（以下
    簡稱「長庚醫院」）急診，於當日接受眼球鞏膜修復及眼瞼
    縫合手術，惟其右眼視力仍永久完全喪失、無光覺而完全毀
    敗失明，達重傷害之程度。乙○○於同年月14日報警並對丙○○提出告訴，而丙○○亦於97年5 月24日對乙○○提出告
    訴，乃為警循線查知上情。
二、案經丙○○、乙○○訴由屏東縣警察局里港分局報告臺灣屏
    東地方法院檢察署檢察官偵查起訴。
    理  由
壹、證據能力方面：
一、按被告以外之人於審判外之言詞或書面陳述，除法律有規定
    者外，不得作為證據；被告以外之人於檢察事務官、司法警
    察官或司法警察調查中所為之陳述，與審判中不符時，其先
    前之陳述具有較可信之特別情況，且為證明犯罪事實存否所
    必要者，得為證據，刑事訴訟法第159 條第1 項、第159 條
    之2 分別定有明文。是依上開條文規定，被告以外之人於檢
    察事務官、司法警察（官）調查時所為之陳述，屬傳聞證據
    ，依同法第159 條規定，本無證據能力，必須「具有較可信
    之特別狀況」及「必要性」二要件，始例外得適用上開第
    159 條之2 規定，認有證據能力，採為證據。而所謂「具有
    較可信之特別情況」係屬於證據能力之要件，法院應就偵查
    或調查筆錄製作之原因、過程及其功能等加以觀察其信用性
    予以判斷；又此之「必要性」要件，必須該陳述之重要待證
    事實部分，與審判中之陳述有所不符，包括審判中改稱忘記
    、不知道等，雖非完全相異，但實質內容已有不符者在內（
    最高法院96年度臺上字4304號、96年度臺上字第4414號、96
    年度台上字第4365號判決意旨可資參照）。本件證人即告訴
    人乙○○、證人甲○○於警詢及檢察事務官詢問時所為陳述
    ，或與其審理時所證有所出入，或較審理中證述為詳盡，渠
    等於警詢中所為之陳述與本院審理時之供述即有前後陳述不
    符之情；又本院觀諸上開證人之警偵訊筆錄，均係採取一問
    一答方式，渠等亦未曾表示警詢或偵訊時曾遭受不正方法詢
    問或非出於其自由意志而為供述，且警方及檢察事務官詢問
    之時距離案發時點較接近，記憶應較為清晰，則依上開證人
    警詢及偵訊時之外部附隨環境或條件觀察，渠等當時所為陳
    述顯有較可信之特別情況，故本院認上開證人於警詢中之陳
    述，基於發見真實之需求，且為證明犯罪事實之存否為有必
    要，本院斟酌上開供述證據之取得過程並無瑕疵，且與本案
    待證事實間具有相當之關聯性，是依前開說明，上開證人之
    警詢筆錄，本院認符合刑事訴訟法第159 條之2 所定之情形
    ，而有證據能力。
二、次按刑事訴訟法第159 條之4 第2 款所稱從事業務之人於業
    務上或通常業務過程所須製作之紀錄文書、證明文書，因係
    於通常業務過程不間斷、有規律而準確之記載，且大部分紀
    錄係完成於業務終了前後，無預見日後可能會被提供作為證
    據之偽造動機，其虛偽之可能性小，除非該等紀錄文書或證
    明文書有顯然不可信之情況，否則有承認其為證據之必要。
    醫院診斷證明書係病患就診或就醫，醫師就其診斷治療病患
    結果，所出具之證明書。醫師法第17條規定，醫師如無法令
    規定之理由，不得拒絕診斷書之交付。醫師係從事醫療業務
    之人，病患如純為查明病因並以接受治療為目的，而到醫療
    院所就醫診治，醫師於例行性之診療過程中，對該病患所為
    醫療行為，於業務上出具之診斷書，屬於醫療業務上或通常
    醫療業務過程所製作之證明文書，自該當於上開條款所指之
    證明文書。應屬刑事訴訟法第159 條第1 項「法律有規定」
    之傳聞證據之例外（最高法院95年度台上字第5026號判決要
    旨參照）。本件被告即告訴人乙○○之長庚醫院診斷證明書
    、長庚醫院以97年8 月4 日（97）長庚院高字第771139號函
    檢送之病歷紀錄，均係從事醫療業務之醫護人員，於業務上
    所製作之證明文書、紀錄文書，依上開規定，應具有證據能
    力。
三、末按傳聞法則之重要理論依據，在於傳聞證據未經當事人之
    反對詰問予以核實，乃予排斥，惟若當事人已放棄對原供述
    人之反對詰問權，於法院審判時表明同意該等傳聞證據可作
    為證據，基於證據資料愈豐富，愈有助於真實發現之理念，
    並貫徹刑事訴訟法修法加重當事人進行主義之精神，確認當
    事人對於證據能力有處分權之制度，傳聞證據經當事人同意
    作為證據，法院認為適當者，亦得為證據；另當事人於調查
    證據時，對於傳聞證據表示「沒有意見」、「對於證據調查
    無意見」，而未於言詞辯論終結前聲明異議，應視為已有將
    該等傳聞證據採為證據之同意，此刑事訴訟法第159 條之5
    定有明文。查檢察官、被告丙○○及其辯護人對於本案據以
    認定被告丙○○上開犯罪事實存否之除證人乙○○、甲○○
    警偵訊證述以外之其餘傳聞證據，經審判長提示並告以要旨
    後，渠等均知該些證據為審判外之言詞陳述及書面證據，原
    無證據能力，惟均未於言詞辯論終結前表示異議，本院審酌
    該些證據作成之過程並無不適當之情形，且對於被告丙○○
    涉案之事實具有相當之關聯性，依刑事訴訟法第159 條之5
    規定具有證據能力；另檢察官及被告乙○○對於本案據以認
    定被告乙○○上開犯罪事實存否之所有傳聞證據，經審判長
    提示並告以要旨後，亦未於言詞辯論終結前表示異議，本院
    審酌此些證據作成之過程並無不適當之情形，且對於被告乙○○涉案之事實具有相當之關聯性，依刑事訴訟法第159 條
    之5 規定，亦應具有證據能力。
貳、認定事實所憑證據及理由：
一、被告丙○○犯傷害致重傷罪部分：
(一)、被告丙○○就其前開基於傷害之犯意，持上開鐵棍毆打告訴
    人即被告乙○○，致告訴人乙○○右眼失明而受有重傷之事
    實，業於本院審理時供認不諱（見本院卷第100 頁），與證
    人甲○○於偵訊及本院審理時證述之案發過程互核相符（見
    偵卷第15、16頁、本院卷第114 頁背面至115 頁），亦與證
    人即告訴人乙○○於偵訊及本院審理時指訴之被告丙○○持
    鐵棍毆打伊，致其右眼失明乙情一致（見偵卷第17、18 頁
    、本院卷第頁），此外復有長庚醫院97年4 月14日診斷證明
    書、97年8 月4 日（97）長庚院高字第771139號函文所附乙○○之病歷紀錄、扣押筆錄、扣押物品清單及本院勘驗上開
    鐵棍之結果附卷可查（見警卷第18、22至24頁、偵卷第27、
    30至52頁、本院卷第104 頁正反面），堪認被告丙○○之自
    白與事實相符，應可採信。
(二)、按加重結果犯，以行為人能預見其結果之發生為要件，所謂
    能預見乃指客觀情形而言，與主觀上有無預見之情形不同，
    若主觀上有預見，而結果之發生又不違背其本意時，則屬故
    意範圍；又重傷罪之成立，必須行為人原具有使人受重傷之
    故意始為相當，若其僅以普通傷害之意思而毆打被害人，雖
    發生重傷之結果，亦係刑法第277 條第2 項後段普通傷害罪
    之加重結果犯，祇應成立傷害人致重傷罪，不能以刑法第
    278 條第1 項之重傷罪論科（最高法院47年台上字第920 號
    、59 年 台上字第1746號判例意旨參照）；再使人受重傷與
    普通傷害甚至殺人之區別，應以行為人於加害時有無使人受
    重傷、或殺人之故意為斷；故有關重傷害、殺人等犯意之有
    無，應斟酌事發經過之相關事證，包括行為當時之具體情況
    、事發原因、被害人受傷部位、行為人所用兇器、被害人與
    行為人平日關係等一切情狀以為判斷。查被告丙○○與乙○○原係同事關係，2 人並無過節，為被告2 人所是認（見本
    院卷第42頁背面、第46頁），而渠等均稱被告丙○○係因告
    訴人乙○○責怪伊未按時上班，發生口角，被告丙○○方持
    鐵棍毆打告訴人乙○○乙情（見警卷第8-2 、10頁、偵卷第
    17頁），參以證人甲○○於檢察事務官詢問時證稱：被告丙○○只有用鐵棍朝乙○○右邊打1 下，打中乙○○右邊臉部
    ，之後拿鐵棍作勢要打，但都沒有打等語（見偵卷第16頁）
    ，及證人即告訴人乙○○於偵訊證稱：其遭被告丙○○持鐵
    棍毆打後，眼睛流血，丙○○沒有繼續以鐵棍打伊，但手上
    還持有鐵棍等語（見偵卷第17、18頁），則依前述被告丙○○與乙○○係同事並無夙怨之關係、被告丙○○毆打告訴人
    乙○○之原因，以及被告丙○○所持鐵棍擊中告訴人乙○○
    之眼睛後，並未繼續以該鐵棍毆打告訴人乙○○之眼部等節
    判斷，堪認被告丙○○應無重傷害乙○○之動機與故意，且
    亦查無其他積極證據足以證明被告丙○○於行為初始即具有
    使告訴人乙○○受重傷害之直接或間接故意存在，堪認其應
    僅係基於傷害告訴人乙○○之犯意，主觀上應無致告訴人乙○○死亡或受重傷之犯意，公訴意旨認被告丙○○係基於重
    傷害之犯意為本件犯行，而論以重傷害罪，尚有未洽。至告
    訴人乙○○於本院審理時改稱被告丙○○以鐵棍打傷其眼睛
    後，仍繼續以鐵棍毆打其手腳云云（見本院卷第100 頁背面
    ），與證人甲○○前開證詞不符，應係渲染誇大之詞，尚非
    可採，附此敘明。
(三)、又按刑法第277 條第2 項後段之傷害致重傷罪，係對於犯普
    通傷害罪致發生重傷結果所規定之加重結果犯，依同法第17
    條規定，以行為人能預見其重傷結果之發生為要件（最高法
    院93年度台上字第871 號判決參照）。被告丙○○起初雖無
    重傷害被告即告訴人乙○○之犯意，然其當時與告訴人乙○○相隔不到1 公尺，且其當時之動作係高舉鐵棍自高於告訴
    人乙○○頭部之位置由上往下揮擊，此有證人甲○○於本院
    之證詞可憑（見本院卷第115 頁正反面、第116 頁背面），
    亦為被告丙○○所不否認，告訴人乙○○於本院亦證稱：被
    告丙○○第一下就由上往下往其頭部打等語（見本院卷第
    101 頁），佐以被告丙○○所持鐵棍確實擊中告訴人乙○○
    致其右眼受傷之客觀事實，堪認被告丙○○當時應係朝告訴
    人頭部揮擊無疑，則徵諸一般人之常識，在客觀上人體頭部
    有眼睛等脆弱部位，如以扣案之有稜有角、質地堅硬之長
    68.5公分、寬3 公分、高1 公分、重370 公克之中空長方體
    白鐵棍對他人頭部猛力重擊，極可能不慎擊中眼睛，重擊力
    道傷害眼球，易致生視覺機能完全喪失或嚴重減損之危害，
    即客觀上應能預見其重傷結果之發生。被告丙○○為思慮成
    熟之成年人，對此結果，在客觀上顯有預見之可能性，主觀
    上卻疏未加以注意防範，則其自無從解免其所為傷害行為，
    因而致告訴人乙○○受重傷之結果，故依被告丙○○行為時
    之主觀犯意、行為方式、毆打情節、告訴人乙○○受傷部位
    及程度等因素綜合考量，足認被告丙○○之行為所該當者應
    係以普通傷害身體之故意，因未注意致生重傷害之加重結果
    。
(四)、再者，告訴人乙○○於案發時地遭被告丙○○以上開鐵棍毆
    打後，受有創傷性右眼眼球穿刺傷併眼瞼撕裂傷之傷害，其
    於97年4 月12日至長庚醫院急診，接受眼球縫合手術，右眼
    視力已無光覺，有術後前房積血情形但並無感染，又於97年
    4 月12日至16日住院接受眼球鞏膜修復及眼瞼縫合手術，出
    院後，於同年5 月10日回長庚醫院執行拆線手術時，無感染
    現象，右眼視力仍無光覺，其於97年7 月16日回診，醫師診
    斷結果認其右眼視力永久完全喪失、無光覺，目前治療終止
    ，無好轉可能，已符合「失明」之定義，於97年9 月13日回
    診時，診斷結果亦為右眼視力永久完全喪失、無光覺，其於
    97 年7月16日至同年11月3 日持續追蹤治療，情況穩定，但
    右眼仍無光覺等情，有長庚醫院醫師於97年4 月14日、5 月
    10日、7 月16日、9 月13日所出具之診斷證明書各1 份及97
    年8 月4 日（97）長庚院高字第771139號函文暨所附乙○○
    之病歷紀錄1 份、長庚醫院98年4 月24日（98）長庚院高字
    第831496號函1 份附卷可稽（見警卷第18、19頁、偵卷第22
    、30至52頁、調偵卷第12頁、本院卷第56頁），佐以上開長
    庚醫院98年4 月24日函文記載：「在醫學臨床經驗上，不論
    鈍器或銳器皆會造成創傷性眼球穿刺傷，故設以鐵棍毆擊眼
    部而導致本件告訴人乙○○上開嚴重傷勢亦不無可能」等語
    ，而被告丙○○亦承認其所持上開鐵棍擊中乙○○，致乙○○右眼受傷之事實，足見告訴人乙○○右眼所受傷勢確已達
    毀敗視能之重傷害程度，且此傷勢係遭被告丙○○以鐵棍毆
    打所造成，甚為明灼，是被告丙○○之前開普通傷害行為與
    告訴人之重傷害結果確有相當因果關係存在，其自應就此傷
    害致重傷之加重結果負其刑事責任。至辯護人雖為被告丙○○辯護稱：依前開函文，須鐵棍直接且正面毆擊眼部始會肇
    致該傷勢，然被告丙○○毆打乙○○之部位非眼部，故與上
    開函文所述原因有異，且函文係謂「不無可能」，顯見長庚
    醫院對於乙○○傷害之成因及結果無法明確判斷云云（見刑
    事言詞辯論意旨狀第2 頁），然上開函文顯未記載乙○○上
    開右眼之傷勢必須鐵棍「直接且正面」毆擊眼部方會造成，
    辯護人對於該函文內容顯有所曲解，且告訴人乙○○右眼所
    受重傷害確實係被告丙○○持上開鐵棍擊中所造成，業經本
    院詳述如前，且被告丙○○於本院審理時亦已承認傷害致重
    傷犯行，辯護人前開辯詞殊屬無據；另辯護人又曾以告訴人
    乙○○病歷中所載其有分泌物及紅腫症狀，質疑乙○○有感
    染情形，可能係感染導致乙○○右眼無光覺云云（見本院卷
    第43頁），然長庚醫院就此已明確函覆本院稱：乙○○病歷
    上所載「右眼紅腫存，滲液少許淡黃色（或黃紅色）分泌物
    」係手術後之正常現象，與感染無關，乙○○右眼無光覺係
    因嚴重創傷所導致，並非上開現象所引發；乙○○手術後，
    有前房積血情形，但並無感染，術後追蹤過程中亦無發現明
    顯惡化之現象等語，有上開97年4 月24日函文可查，被告丙○○及辯護人亦未指出此函覆內容有何不合理之處，辯護人
    前開質疑殊屬無據，附此敘明。
(五)、至辯護人復主張被告丙○○於案發前曾飲酒，且其有服用躁
    鬱症藥物，並聲請本院傳訊證人吳景寬、溫仲良證明此事（
    見本院卷第95頁），然依證人甲○○於本院所證，可知被告
    丙○○於案發前雖有飲酒，然其於案發時尚能與告訴人乙○○一問一答地對話（見本院卷第114 頁背面、第116 頁背面
    ），參以被告丙○○對於案發過程均清楚記憶而能詳加陳述
    乙情，有其警偵訊及本院準備程序、審判筆錄可查，其為前
    開犯罪行為時意識顯然清醒、精神狀況並無異常，而無因精
    神障礙或其他心智缺陷，致不能辨識其行為違法或欠缺依其
    辨識而行為之能力，或致其辨識行為違法或依其辨識而行為
    之能力顯著減低之情事，至為明確，本院因認無傳訊上開證
    人之必要；再關於辯護人另聲請鑑定告訴人乙○○右眼現況
    是否符合重傷害定義部分（見本院卷第96頁），然辯護人於
    本院審理時已表示不爭執告訴人乙○○所受傷勢符合重傷害
    乙節（見本院卷第117 頁背面），且本院亦已認定如前，自
    無再予調查之必要，均附此敘明。
二、被告乙○○犯傷害罪部分：
(一)、訊據被告乙○○固坦承其於案發時地與告訴人即被告丙○○
    發生爭執而遭丙○○以鐵棍毆打之事實，惟矢口否認有何傷
    害犯行，辯稱：我沒有打丙○○，我被丙○○以鐵棍打到頭
    部後就倒在地上，丙○○還一直打我，我不知道丙○○為何
    受傷云云。惟查：
  1.告訴人丙○○於案發翌日即97年4 月12日前往臺灣高雄地方
    法院檢察署驗傷時，受有右下胸（起訴書誤載為「左」下胸
    ）瘀血1 處（5X0.5 公分）、左前臂瘀血2 處（6X1 公分、
    3.2X0.5 公分）及右前臂瘀血（4X0.3 公分、4X0.5 公分）
    等傷害乙節，有驗傷診斷書1 份在卷可稽（見警卷第17 頁
    ），此部分事實堪以認定。
  2.依證人甲○○於偵訊時證稱：丙○○持鐵棍擊中乙○○後，
    乙○○倒在地上，其就跑過去勸架，乙○○馬上站起來跟丙○○扭打，其勸了約10分鐘還是徒手扭打在一起，時間約10
    分鐘等語（見偵卷第15頁），及於本院審理時證稱：其有印
    象丙○○、乙○○有扭打在一起（見本院卷第115 頁背面至
    116 頁），而證人甲○○與被告乙○○係同事，初識3 日，
    並無夙怨，其與被告丙○○之前並不認識，有證人甲○○之
    證詞及被告2 人之陳述可稽（見本院卷第46、104 、115 頁
    ），堪認其並無偏幫被告丙○○、乙○○任何一人之動機及
    必要，其證詞應係客觀可採，又告訴人丙○○於警詢時陳稱
    其與乙○○互毆，其雙手手臂及前胸被乙○○打傷等語（見
    警卷第10頁），佐以被告乙○○於偵訊時亦自陳：證人甲○○上前勸架時，丙○○又要打伊，伊就與丙○○扭打在一起
    ，打到丙○○哪裡伊不清楚，其係在防禦，是正當防衛等語
    （見偵卷第18頁、調偵卷第8 頁），且被告乙○○於案發後
    除受有上述創傷性右眼眼球穿刺傷併眼瞼撕裂傷、右顏面骨
    骨折之傷勢外，另受有左手撕裂傷、右臂及左腳皮下出血及
    扭傷等傷害，有前開長庚醫院診斷證明書可查（見警卷第18
    頁），足見被告乙○○於案發時地遭告訴人丙○○持鐵棍毆
    打而倒地後，確實有起身與被丙○○扭打，因此另受有左手
    撕裂傷、右臂及左腳皮下出血及扭傷之傷勢；至被告乙○○
    嗣後於本院準備程序及審理時改稱並未與丙○○扭打云云（
    見本院卷第46、102 頁），應係臨訟卸責之詞，洵難採信，
    另告訴人丙○○於偵訊雖改稱其有與乙○○扭在一起，但沒
    有打云云（見偵卷第19頁），又於本院準備程序時先改稱：
    被告乙○○扭住其脖子，沒有打伊云云（見本院卷第43頁）
    ，復於審理時改稱：乙○○一手扭住其脖子，一手打其胸部
    云云（見本院卷第103 頁背面），前後陳述顯非一致，衡情
    應係試圖掩飾其以鐵棍毆打乙○○之後，有再動手與乙○○
    互毆乙事，方更易其說詞，自非可採，尚不得為有利於被告
    乙○○之認定，併此敘明。再者，觀之告訴人丙○○受傷之
    情形為右下胸、左前臂及右前臂等部位瘀血乙節，參以證人
    甲○○於本院明確證稱：其當時僅站在被告2 人中間勸阻被
    告2 人，並未上前抱住被告丙○○，亦未觸碰丙○○身體等
    語（見本院卷第115 頁背面、第116 頁背面），於警偵訊時
    亦未提及其於案發時有上前拉開丙○○一事，堪認告訴人丙○○於本院證稱甲○○當天並未碰觸到其身體，沒有拉其與
    乙○○，只站在旁邊等語（見本院卷第103 頁背面）應係實
    情，是以告訴人丙○○於案發翌日驗傷時所驗得之上開傷勢
    ，應係其與被告乙○○扭打時，遭被告乙○○毆打所造成，
    被告乙○○空言辯稱其並未毆打丙○○，應係畏罪飾卸之詞
    ，難以採信。
  3.又按正當防衛必須對於現在不法之侵害，始足當之，侵害業
    已過去，或無從分別何方為不法侵害之互毆行為，均不得主
    張防衛權，而互毆係屬多數動作構成單純一罪，而互為攻擊
    之傷害行為，縱令一方先行出手，還擊之一方，在客觀上苟
    非單純對於現在不法之侵害為必要排除之反擊行為，因其本
    即有傷害之犯意存在，自無主張防衛權之餘地，最高法院96
    年度台上字第3526號裁判著有意旨可資參照；再刑法第36條
    規定正當防衛之要件，必對於現在之不正侵害，始能成立，
    若侵害已過去，或預料有侵害而侵害尚屬未來，則其加害行
    為，自無正當防衛之可言，最高法院亦著有19年上字第1174
    號判例可資參照。本件證人甲○○於偵訊及本院審理時證稱
    ：乙○○被丙○○以鐵棍打到臉部後，倒在地上，其過去勸
    架，乙○○馬上站起來與丙○○扭打，勸了10分鐘還是徒手
    扭打在一起，丙○○只有用鐵棍打這1 下，之後再拿鐵棍作
    勢要打，但都沒有打；渠等扭打時手上都沒有拿東西等語（
    見偵卷第15、16頁、本院卷第116 頁背面），而被告乙○○
    於97年7 月17日偵訊時亦陳稱當時丙○○只是手上拿著鐵棍
    ，沒有繼續以鐵棍打伊等語（見偵卷第18頁），證人甲○○
    前開證詞應可採信，依此足見乙○○遭丙○○擊中右眼而受
    傷倒地後，丙○○即未再繼續毆打乙○○，係被告乙○○自
    己起身與丙○○發生扭打，則告訴人丙○○對被告乙○○施
    加之侵害顯已過去，復尚未再施以其他積極侵害行為，告訴
    人丙○○當時既未對被告乙○○為任何不法侵害舉動，依上
    揭最高法院裁判及判例意旨，被告乙○○上前與告訴人丙○○互毆之行為尚與刑法上正當防衛之要件不符，附此敘明。
    至於被告乙○○嗣後於本院準備程序及審理時改稱被告丙○○以鐵棍擊中其右眼後，尚持鐵棍繼續毆打其手腳、身體云
    云，與其上開偵訊陳述及證人甲○○之證詞均不符，應係誇
    大渲染，洵難採信。
(三)、綜上所述，被告丙○○、乙○○所為辯解，均非可採，本件
    事證明確，渠等上開犯行，堪可認定。
、論罪科刑：
一、核被告丙○○基於傷害之犯意，以鐵棍毆打被告即告訴人乙○○，致乙○○右眼機能毀敗之所為，係犯刑法第277 條第
    2 項後段之傷害致人重傷罪，另被告乙○○毆打被告即告訴
    人丙○○，致丙○○受傷之行為，則係犯同法第277 條第1
    項之普通傷害罪。
二、公訴意旨認被告丙○○係犯刑法第278 條第1 項重傷罪，尚
    有未合，業如前述，惟因基本社會事實同一，爰依法變更起
    訴法條。
三、又被告丙○○基於傷害之犯意，於密切接近之時間及同地，
    先持鐵棍毆傷被告即告訴人乙○○之右眼，復徒手與被告即
    告訴人乙○○互毆，致乙○○之身體、四肢另受有上開傷勢
    ，侵害法益同一，各行為之獨立性極為薄弱，且係出於同一
    目的，在時間之差距上，難以強行分開，應視為數個舉動之
    接續施行，合為包括之一行為予以評價，屬接續犯。
四、爰審酌被告丙○○僅因不滿乙○○責備其未按時上班之細故
    ，即憤而持鐵棍毆打乙○○頭部，因此擊中乙○○之右眼，
    致乙○○右眼之視能今後完全毀敗、無法恢復，影響被告乙○○日後之家庭、職業、生活極深，造成之實害甚鉅，犯罪
    手段實屬惡劣、所為實值非難，犯後又反覆其詞，且迄未與
    乙○○達成和解，賠償乙○○之財產上及精神上損失，難認
    犯後態度良好，另審酌被告乙○○係遭丙○○毆傷後，方動
    手毆打丙○○之犯罪動機，犯後亦否認犯行，未與丙○○達
    成和解之犯後態度，丙○○所受傷勢尚屬輕微，復考量被告
    2 人均無前科，有渠等之臺灣高等法院被告前案紀錄表在卷
    可按，以及渠等之智識程度、素行、犯罪手段等一切情狀，
    分別量處如主文所示之刑，並就被告乙○○所處之刑諭知易
    科罰金之折算標準。至扣案之鐵棍1 支，被告丙○○自承係
    其所有、用以犯本案所用之物（見警卷第10頁、偵卷第19頁
    ），應依刑法第38條第1 項第2 款規定宣告沒收。
據上論斷，應依刑事訴訟法第299 條第1 項前段、第300 條，刑
法第277 條第1 項、第2 項後段、第41條第1 項前段、第38條第
1項第2款，刑法施行法第1 條之1 ，判決如主文。
本案經檢察官廖華君到庭執行職務。
中    華    民    國    98    年    9     月    4     日
                  刑事第五庭  審判長法  官  石家禎
                                    法  官  林家聖
                                    法  官  陳秀慧
以上正本證明與原本無異。
如不服本判決應於收受判決後10日內向本院提出上訴書狀，並應
敘述具體理由；其未敘述上訴理由者，應於上訴期間屆滿後20日
內向本院補提理由書（均須按他造當事人之人數附繕本）「切勿
逕送上級法院」。
中    華    民    國    98    年    9     月    4    日
                                書記官  溫訓暖
附錄本判決論罪科刑法條：
中華民國刑法第277條
傷害人之身體或健康者，處 3 年以下有期徒刑、拘役或 1 千元
以下罰金。
犯前項之罪因而致人於死者，處無期徒刑或 7 年以上有期徒刑；
致重傷者，處 3 年以上 10 年以下有期徒刑。


司法院資訊處製作；財團法人民間司法改革基金會備份。
